臺灣高等法院刑事判決
110年度上訴字第1312號
上  訴  人  
即  被  告  陳靖儒
選任辯護人  李菁琪律師
            諶亦蕙律師
            蕭萬宏律師
上列上訴人即被告因違反毒品危害防制條例案件，不服臺灣臺北
地方法院109年度訴字第1271號，中華民國110年2月23日第一審
判決（起訴案號：臺灣臺北地方檢察署109年度偵字第31288號）
，提起上訴，本院判決如下：
    主  文
上訴駁回。               
    事  實
一、陳靖儒明知甲基安非他命係毒品危害防制條例所列管之第二
    級毒品，不得非法持有、販賣，竟基於意圖營利而販賣第二
    級毒品之犯意，以其所有之IPHONE RX行動電話（內含門號0
    000000000號SIM卡1張）內LINE通訊軟體（下稱LINE）作為
    交易第二級毒品甲基安非他命（下稱甲基安非他命）之聯繫
    工具，自民國109年9月9日下午4時35分許起，先以LINE與蔡
    昀澔聯繫，確認毒品交易之品項、價格後，於同日下午6時
    許，在陳靖儒位於臺北市○○區○○街00巷00弄00號5樓之居所
    ，由陳靖儒將0.15公克甲基安非他命摻水置於針筒，並為蔡
    昀澔注射之，以此方式交付上開甲基安非他命，蔡昀澔乃於
    翌（10）日晚間11時2分許，匯款新臺幣（下同）500元至陳
    靖儒所有之中國信託商業銀行股份有限公司（下稱中信銀）
    帳號0000000000000號帳戶，以此方式支付價金而完成交易
    。嗣於同年11月18日上午11時30分許，經警持原審法院法官
    核發之搜索票，前往陳靖儒上開居所執行搜索，因而查獲上
    情。
二、案經臺灣臺北地方檢察署檢察官（下稱臺北地檢署）指揮臺
    北市政府警察局信義分局偵查後起訴。
    理  由
一、證據能力部分
  ㈠先就上訴人即被告陳靖儒及其辯護人爭執證人蔡昀澔於警詢
    時證述（見原審卷第40頁）之證據能力，說明如下：
　　證人蔡昀澔於警詢時所為之證述，為被告以外之人於審判外
    之言詞陳述，依刑事訴訟法第159條第1項之規定，屬傳聞證
    據，又不符合刑事訴訟法第159條之1至第159條之5傳聞證據
    之例外規定，依刑事訴訟法第159條第1項之規定，不具證據
    能力。
　㈡按被告以外之人於審判外之言詞或書面陳述，雖不符刑事訴
    訟法第159條之1至第159條之4之規定，而經當事人於審判程
    序同意作為證據，法院審酌該言詞陳述或書面陳述作成時之
    情況，認為適當者，亦得為證據；當事人、代理人或辯護人
    於法院調查證據時，知有第159條第1項不得為證據之情形，
    而未於言詞辯論終結前聲明異議者，視為有前項之同意；刑
    事訴訟法第159條之5定有明文。查本判決下列認定事實所引
    用之被告以外之人於審判外所為之供述證據資料（不含被告
    及其辯護人前述爭執證據能力部分），公訴人、被告及其辯
    護人等對本院提示之卷證，均表示對於證據能力沒有意見而
    不予爭執，且迄至言詞辯論終結前亦未再聲明異議（見本院
    卷第65、145、183、184頁），本院審酌上開證據資料製作
    時之情況，尚無違法不當或證明力明顯過低之瑕疵，亦認以
    之作為證據，應屬適當。
　㈢本判決下列認定事實所引用之非供述證據，並無證據證明係
    公務員違背法定程序取得之證據，且與本件待證事實具有自
    然之關聯性，均得作為證據。
二、認定犯罪事實之證據及理由　　
  ㈠訊據被告固坦承有於上揭時、地，替蔡昀澔注射0.15公克甲
    基安非他命，並向蔡昀澔收取500元之事實，惟否認有何販
    賣第二級毒品之犯行，辯稱：當日我與蔡昀澔相約要進行毒
    品性愛，因為有買一些運動飲料、食物，蔡昀澔主動表示要
    給我錢，我收取費用500元算是幫忙打針以及當天餐飲的費
    用，我們只是分用毒品，收錢是大家的習慣，若沒有收錢的
    話會倒楣，我並沒有販賣毒品給蔡昀澔的意思云云。辯護人
    則為被告辯護以：從被告與蔡昀澔間之LINE對話內容可知，
    當日雙方係相約欲進行性行為，被告為蔡昀澔注射毒品之目
    的僅是為達性歡愉。又被告與蔡昀澔間屬同志性愛，本屬隱
    晦，衡情雙方不會隨意將上情公諸於世，且同志毒品性愛亦
    非隨手可得，被告並無「苟非有利可圖，怎會甘冒違法風險
    無償提供毒品予不具親誼關係之人」此等經驗法則之適用；
    至被告雖有收取500元，但其行為可能係幫助施用或轉讓，
    甚或販賣，無法一概而論，遽以認定被告係販賣毒品，況依
    被告與蔡昀澔的LINE對話內容提及「看怎樣再加」，顯見雙
    方在施打毒品前並無確認明確的毒品價格，此與一般毒品交
    易會在事前就交易內容有所約定不同，而被告所收取之代價
    ，除甲基安非他命外，尚包含注射器施打及當日食物等費用
    ，實遠低於同志圈中幫助施打之行情費用，被告並無利可圖
    ，益徵被告主觀上並無營利意圖，被告僅係幫助蔡昀澔施用
    毒品或有償轉讓毒品等語。
  ㈡經查，被告坦承有於上揭時、地，將0.15公克甲基安非他命
    摻水置入針筒注射方式，替蔡昀澔注射該甲基安非他命，並
    向蔡昀澔收取500元等情，為被告所是認（見原審卷第41頁
    ，本院卷第143、144頁），且經證人蔡昀澔於原審審理時證
    述明確（見原審卷第81至95頁），並有被告與蔡昀澔間之LI
    NE對話內容翻拍照片及中信銀109年10月26日中信銀字第109
    224839267400號函暨被告所有帳號0000000000000號帳戶之
    存款交易明細等資料附卷可參（見偵查卷第37至55頁）。故
    被告確實有交付蔡昀澔0.15公克之甲基安非他命，並向蔡昀
    澔收取價金500元之行為，首堪認定。
  ㈢甲基安非他命為毒品危害防制條例第2條第2項第2款所定之第
    二級毒品，乃法律嚴禁之違禁物，凡持有、轉讓予他人者，
    即足以構成犯罪，惟社會上仍不乏染有施用毒品惡習者，因
    有取得毒品之需求，致衍生非法地下交易活動，形成特殊之
    交易管道，而有一定之交易價值。考量一般交易活動本以追
    求獲利為常態，遑論毒品交易之特殊性，尤其近年來政府為
    杜絕毒品氾濫，莫不嚴厲查緝毒品犯罪，衡諸經驗法則，倘
    無特殊情形，賣方願意鋌而走險進行毒品交易，一般應係為
    求營利。否則，倘無利可圖，豈有可能甘冒犯罪遭查獲之風
    險，執意於取得毒品後，平白無故僅按成本價量交付轉讓之
    理？又販賣毒品一般均係私密進行，交易之毒品可任意分裝
    增減其分量，而每次買賣之價量亦隨時依雙方關係之深淺、
    當時之資力、需求程度及對行情之認知等因素，機動加以調
    整，故販賣毒品之利得，除經坦承犯行，或價量俱臻明確外
    ，委難查得實情。是即便未能查悉販賣毒品之確切利得金額
    ，但除非別有事證足認係按同一價量委買或轉售，而確未牟
    利者外，尚難執此遽認非法販賣之證據有所未足，致知過坦
    承者難辭重典，飾詞否認者反得僥倖。另販賣毒品之營利犯
    意，以著手實行時有獲取不法利益之意思即足，至於實際交
    易結果是否獲有利益，在所不問，且利益之型態亦非僅限於
    金錢一端，舉凡基於透過毒品交易擬取得價差利潤、額外毒
    品、抵償債務、互易財物等，均符合販賣毒品以營利之主觀
    構成要件。此外，販毒者既有營利意圖，尚非可與單純為便
    利施用者乃代為購買毒品之情形等同視之，而論以幫助施用
    罪。二者之區辨，主要仍在營利意圖之有無，如從整體取得
    毒品過程觀之，販毒者對於毒品之數量、價額、交付方式等
    ，有自主決定之權，並掌握取得毒品之管道，買方下次購毒
    仍須透過此途逕始能取得，販毒者並從中獲有利得，而此利
    得非以金錢為限，獲得金錢、減省費用、供己施用之毒品等
    皆可，均不影響販賣毒品罪之成立。經查：
　⒈被告與蔡昀澔2人僅係一般網友關係，兩人於本案發生時為初
    次見面乙節，業據被告於偵查中供述在卷（見偵查卷第67、
    68頁），亦經證人蔡昀澔於原審審理中證稱：我是在社群軟
    體認識被告，兩人在網路上有稍微聊過，知道可以跟被告進
    行毒品加上性行為，才有本次交易，在此之前並沒有因為同
    行的關係而認識被告等語（見原審卷第82、93、94頁）。足
    見被告與蔡昀澔間於本案發生前並非至親或長久交往而具有
    特殊情誼之關係，而毒品價格昂貴，取得不易，如無特殊情
    事，被告當無將毒品賠本出售或原價轉讓與蔡昀澔之必要。
　⒉證人蔡昀澔於原審審理時證稱：本次交易前，我與被告有討
    論到毒品與針劑，提到施用毒品的量大概要多少錢，但訊息
    內容被雙方收回，我之所以會說「其他看怎麼算再加」，是
    因為要施打甲基安非他命，且使用者付費，針筒的錢要另外
    算，500元是指甲基安非他命與針筒，但就毒品與針筒如何
    分帳我不清楚，被告說多少錢就是多少錢，我除了本次去被
    告住處因注射毒品而給付500元外，之前也有類似因注射毒
    品而給注射毒品的人金錢的經驗，那次也大概是這樣的價格
    等語明確（見原審卷第84至87、92、94頁）。再由被告與蔡
    昀澔間之LINE對話內容觀之，⑴於蔡昀澔傳送「其他看怎麼
    算再加」之訊息以前，確實有數則訊息分別由被告及蔡昀澔
    收回，此有被告與蔡昀澔之LINE對話內容翻拍照片附卷可稽
    （見偵查卷第38頁，LINE訊息翻拍照片編號7），堪認蔡昀
    澔上開所證屬實；⑵於被告交付蔡昀澔毒品翌日，被告傳送
    「Hello 再麻煩你今天轉帳給我囉」、「等你今天轉給我」
    等訊息內容予蔡昀澔，有被告與蔡昀澔之LINE對話內容翻拍
    照片在卷可參（見偵查卷第40、41頁)，由被告僅催促蔡昀
    澔轉帳，卻無庸告知蔡昀澔轉帳之確切金額，蔡昀澔即知其
    需匯款500元等節以觀，足見被告與蔡昀澔於施打毒品前，
    雙方確有討論因施打毒品及使用針筒所應收取之費用，而該
    等費用並不包含餐飲費，且被告向蔡昀澔收取之代價，亦無
    低於一般同志相約毒品性愛所欲給付之施打毒品之費用，況
    由被告與蔡昀澔於交談過程後，即將部分討論內容收回之情
    ，益徵被告與蔡昀澔於交談當時確已明知該次毒品交易屬違
    法行為甚明。
　⒊復參以，被告於偵查中供稱：對我來說，我當時身上也不想
    留毒品，等於變現金把毒品消耗掉等語（見偵查卷第68頁）
    ，顯見被告當時確有欲將毒品轉換為現金使用之意。而蔡昀
    澔亦證述在施打毒品前，雙方有就施打毒品的量應收取多少
    金錢有所討論，業如前述。酌以被告於交易後，尚且透過LI
    NE傳送「Hello 再麻煩你今天轉帳給我囉」、「等你今天轉
    給我」等訊息內容予蔡昀澔（見偵查卷第40、41頁)，一再
    催促蔡昀澔匯款，足徵被告確有計算交付毒品之數量、金額
    ，據以向蔡昀澔收取金錢之意。再審酌被告於警詢時供稱：
    當天我與蔡昀澔相約在我的租屋處，我當時手邊有別人剩下
    的甲基安非他命，蔡昀澔問我可否協助他施打甲基安非他命
    ，並表示願意接受我手邊的甲基安非他命，願意提供對價50
    0元，由我替他注射0.15公克甲基安非他命，我的甲基安非
    他命來源是黃子銘等語（見偵查卷第9至11頁），復於偵查
    中供稱：我最後1次施用毒品是在中山區雙連某三溫暖施用
    ，我的毒品是之前剩下來的，三溫暖的也是，跟黃子銘拿的
    ，黃子銘他沒有跟我收錢等語（見偵查卷第67至69頁），至
    原審審理時供稱：我當時跟蔡昀澔一起施打的毒品也是之前
    別人轉讓給我的等語（見原審卷第99頁），表示被告自己係
    無償自他人處取得甲基安非他命，然其卻轉而向蔡昀澔收取
    500元，所為實已該當販賣毒品行為，是被告主觀上確有藉
    此營利之意，並非單純分用毒品，至為明確。
　⒋被告及其辯護人所辯不足採信之理由：
　⑴被告雖辯稱：在我們圈子裡，如果施用毒品者無償接受提供
    者之毒品，將會運勢低落之傳言，我才要蔡昀澔多少付一些
    ，蔡昀澔也有這樣的觀念，所以兩人合意，蔡昀澔要付錢，
    且主動要轉帳給我的也是蔡昀澔云云。辯護人亦為被告辯護
    以：當日被告與蔡昀澔是相約欲進行性行為，被告為蔡昀澔
    注射毒品之目的，僅是為達性歡愉，被告係幫助蔡昀澔施用
    毒品或有償轉讓毒品云云，並提出同志毒品性交幫助施打安
    非他命之行情費用資料（見原審卷第55至59頁，本院卷第39
    頁）以實其說。惟查，被告於偵查時供稱：我的毒品是跟黃
    子銘拿的，他自己提供，沒有跟我收錢等語（見偵查卷第69
    頁），而蔡昀澔於原審審理時亦證稱：我過去也有無償施打
    甲基安非他命的經驗等語（見原審卷第89頁），足見並非如
    被告所辯，所有施打毒品者均有支付對價之習慣，且蔡昀澔
    亦無一定要支付毒品對價之觀念。再由被告於109年9月10日
    一再傳送「Hello 再麻煩你今天轉帳給我囉」、「等你今天
    轉給我」等訊息予蔡昀澔（見偵查卷第40、41頁)，可見被
    告才是主動要求、一再催促蔡昀澔匯款支付價金之人，並非
    蔡昀澔自己主動表達轉帳之意。又依蔡昀澔於原審審理時所
    為證述內容可知，被告確有計算其替蔡昀澔施打毒品所應收
    取之代價，且被告所收取之代價與一般行情相當，已如前述
    ，亦無被告所辯其僅要求蔡昀澔多少付一點之情。故由上述
    各節以觀，足見被告所辯上情，均非事實。至辯護人所提出
    上述行情費用資料，均為不詳人士間之對話訊息，該等訊息
    內雖提及「幫打費用」等語，但並未提及幫助施打之物品為
    何、容量若干，亦無從判斷該等對話內容之真正意涵，自難
    為有利被告之認定。
　⑵被告之辯護人雖執本院103年度上訴字第3231號判決意旨，主
    張：該判決明示同志性愛間因有特殊性，而無「苟非有利可
    圖，怎會甘冒違法風險無償提供毒品予不具親誼關係之人」
    此等經驗法則之適用云云。然查，本院103年度上訴字第323
    1號判決係依其卷內證據認不足以證明該案被告有向施用毒
    品者收取價金之情，而與本院上開認定之犯罪事實，即被告
    提供0.15公克甲基安非他命予蔡昀澔，並向蔡昀澔收取500
    元價金等情，兩者事實顯然不同，自無從比附援引。故辯護
    人此部分主張，實屬無據。
　⑶辯護人另為被告辯護以：被告雖於偵查中供稱本件毒品來源
    為黃子銘，但事後查證發現被告是與蔡昀澔為毒品性交後，
    才認識黃子銘，故本案毒品來源並非黃子銘，原審認定顯然
    有誤云云。然查，被告於109年11月18日警詢時供稱：案發
    當時我手邊有別人剩下的甲基安非他命，來源為黃子銘等語
    （見偵查卷第9、11頁），其於同日偵查中供稱：毒品是之
    前剩下的，是黃子銘提供，沒有跟我收錢等語（見偵查卷第
    69頁），至110年1月8日前往臺北市政府警察局信義分局偵
    查隊製作筆錄時，改口稱：我沒有辦法肯定毒品是從黃子銘
    來的，只是那段時間有跟他接洽到，本案毒品來源是三溫暖
    認識的人，性行為時問別人有沒有多可以分用才拿到的云云
    （見原審卷第75、76頁），於110年1月26日原審審理時，雖
    否認其毒品來源為黃子銘，然亦供承：後來經過查證，我當
    次跟蔡昀澔一起施打的毒品也是之前別人轉讓給我的等語（
    見原審卷第99頁），顯然被告對於毒品來源是否為黃子銘乙
    節，雖先後迥異，然其均肯認本次毒品係無償取得之情，準
    此，被告既無償取得甲基安非他命，卻向蔡昀澔收取500元
    ，其主觀上確有營利之意圖，至為灼然，核與本案毒品來源
    是否為黃子銘無涉。至辯護人雖另以被告於偵查時供述其係
    以400元取得0.1公克甲基安非他命，主張被告並非無償取得
    云云。然查，被告於偵查時固曾稱：我也是跟人家分用的，
    0.1公克400元，我付給那個人500元是因為還有買飲料吃東
    西云云（見偵查卷第68頁），然由被告該段供述之前後文以
    觀，應係陳述其先前與他人從事類似毒品性愛時支付費用之
    經驗，乃以該次他人向其收取0.1公克甲基安非他命費用之
    計費標準，據以計算本次其向蔡昀澔收取費用500元等情，
    被告此部分供述顯非指其提供予蔡昀澔施用毒品之成本價格
    甚明。故辯護人此部分辯解，亦屬無據。
  ㈣綜上所述，被告確有如事實欄一所載販賣甲基安非他命予蔡
    昀澔之事實，被告及其辯護人所為辯解，均不足採。本件事
    證明確，被告之犯行堪以認定。
  ㈤末按當事人、代理人、辯護人或輔佐人聲請調查之證據，法
    院認為不必要者，得以裁定駁回之；而與待證事實無重要關
    係，及待證事實已臻明瞭而無再調查之必要，均應認為不必
    要，刑事訴訟法第163條之2第1項、第2項第2、3款定有明文
    。本件辯護人雖聲請傳喚證人即臺北市立聯合醫院昆明防治
    中心衛漢庭醫師，待證事實為男同志間於交友軟體相約發生
    性關係時，通常會以甲基安非他命作為情趣藥物，為目前男
    同志間之藥愛次文化等情。然被告與蔡昀澔原本即相約施打
    甲基安非他命及進行性行為乙節，業經蔡昀澔於原審審理時
    證述屬實，故此部分待證事實已臻明瞭，又男同志間之藥愛
    次文化與被告主觀上是否基於營利意圖而為販賣毒品之犯行
    ，顯無重要關係。是其上開聲請難認有調查之必要，應予駁
    回。
三、論罪
  ㈠核被告所為，係犯毒品危害防制條例第4條第2項之販賣第二
    級毒品罪。其於販賣前持有甲基安非他命之低度行為，為其
    販賣甲基安非他命之高度行為所吸收，不另論罪。
  ㈡按刑法第59條規定犯罪之情狀可憫恕者，得酌量減輕其刑，
    其所謂「犯罪之情狀」，與同法第57條規定科刑應審酌之一
    切情狀，並非有截然不同之領域，於裁判上酌減其刑時，應
    就犯罪之一切情狀，予以全盤考量，審酌其犯罪有無可憫恕
    之事由（即有無特殊之原因與環境，在客觀上足以引起一般
    同情，以及宣告法定低度刑，是否猶嫌過重等等），以為判
    斷；又販賣第二級毒品罪之法定刑為無期徒或10年以上有期
    徒刑，而販賣毒品案件中，同為販毒者，其原因動機不一，
    犯罪情節未必盡同，或有大盤毒梟者，亦有中、小盤之分，
    甚或僅止於吸毒者友儕間互通有無之有償轉讓者，其所造成
    危害社會程度自屬有間，於此情形，倘依其情狀處以適當徒
    刑，即足以懲儆，並可達防衛社會之目的者，自非不可依行
    為人主觀之惡性及客觀之犯行加以考量是否有可憫恕之處，
    適用刑法第59條之規定酌量減輕其刑，期使個案裁判之量刑
    斟酌至當，符合比例原則。經查，被告所為上開販賣第二級
    毒品犯行，固不足取，然其販賣之數量及價格，尚難與「大
    盤」或「中盤」毒販等量齊觀，且本案販賣毒品次數僅有1
    次既遂，對象僅有1人，顯係少量、零星販售毒品者，所為
    販賣毒品數量、價格非鉅，所得利益尚微，其惡性情節較諸
    大量走私進口或長期販賣毒品以獲取高額利潤之「大盤」、
    「中盤」毒販迥異，參酌被告之行為次數、本案情節，其犯
    罪惡性尚非重大不赦，倘不分情節量處最低刑度，尚嫌過重
    ，實有情輕法重之情形，難謂符合罪刑相當性及比例原則，
    更無從與大量毒品販賣者之惡行有所區隔，是其犯罪情狀相
    較於法定之重刑，在客觀上足以引起一般人之同情，爰依刑
    法第59條之規定，減輕其刑。
四、上訴之判斷　　
    原審認被告罪證明確，適用毒品危害防制條例第4條第2項、
    第19條第1項，刑法第11條、第59條、第38條之1第1項前段
    、第3項等規定，審酌被告明知甲基安非他命為第二級毒品
    ，竟仍加以販賣，助長他人施用毒品惡習，所為實值責難，
    兼衡被告犯罪之動機、目的、手段、造成法益侵害程度、被
    告於本院審理中自承之智識程度、家庭生活經濟狀況（見原
    審卷第100頁）、其犯罪後之態度等一切情狀，量處有期徒
    刑5年2月，並說明：未扣案IPHONE RX行動電話1具(內含門
    號0000000000號SIM卡1張)，係供被告聯絡販賣第二級毒品
    事宜所用之物，業據被告供明在卷（見原審卷第39、103頁
    ），不問屬於被告與否，爰依毒品危害防制條例第19條第1 
    項之規定宣告沒收之；另被告販賣第二級毒品犯行所取得之
    價金500元，雖未扣案，然係其販賣第二級毒品所得之財物
    ，應依刑法第38條之1第1項前段、同條第3項規定諭知沒收
    ，並於全部或一部不能沒收或不宜執行沒收時，追徵其價額
    等語。核其認事用法均無違誤，量刑及沒收之諭知尚屬允當
    。被告提起本件上訴，仍執前詞，否認犯行，業據本院論駁
    如前。故本件被告上訴為無理由，應予駁回。
據上論斷，應依刑事訴訟法第368條，判決如主文。
本案經檢察官林劭燁提起公訴，被告提起上訴後，經檢察官許仲
瑩到庭執行職務。
中　　華　　民　　國　　110 　年　　9 　　月　　16　　日
                  刑事第四庭  審判長法　官  陳筱珮
                                    法　官  羅郁婷
                                    法　官  林怡秀
以上正本證明與原本無異。
如不服本判決，應於收受送達後20日內向本院提出上訴書狀，其
未敘述上訴之理由者並得於提起上訴後20日內向本院補提理由書
（均須按他造當事人之人數附繕本）「切勿逕送上級法院」。
                                    書記官  駱麗君
中　　華　　民　　國　　110 　年　　9 　　月　　16　　日
附錄本案論罪科刑法條全文：
毒品危害防制條例第4條
製造、運輸、販賣第一級毒品者，處死刑或無期徒刑；處無期徒
刑者，得併科新臺幣3千萬元以下罰金。
製造、運輸、販賣第二級毒品者，處無期徒刑或10年以上有期徒
刑，得併科新臺幣1千5百萬元以下罰金。
製造、運輸、販賣第三級毒品者，處7年以上有期徒刑，得併科
新臺幣1千萬元以下罰金。
製造、運輸、販賣第四級毒品者，處5年以上12年以下有期徒刑
，得併科新臺幣5百萬元以下罰金。
製造、運輸、販賣專供製造或施用毒品之器具者，處1年以上7年
以下有期徒刑，得併科新臺幣1百50萬元以下罰金。
前五項之未遂犯罰之。